臺灣高等法院民事判決　　　　　　　　　　　　　　九十二年度上易字第四六六號
　　上　訴　人　乙○○
　　訴訟代理人　李文傑律師
　　　　　　　　林建鼎律師
　　被　上訴人　甲○○
　　訴訟代理人　呂家銘
　　　　　　　　林思銘律師
　　　　　　　　劉雅萍律師
當事人間拆屋還地事件，上訴人對於中華民國九十二年三月三十一日臺灣新竹地方法
院九十年度訴字第五七四號第一審判決提起上訴，本院於九十二年十二月三十日言詞
辯論終結，判決如下：
    主      文
原判決除確定部分外廢棄。
右廢棄部分，被上訴人在第一審之訴及假執行之聲請均駁回。
第一審（除確定部分外）、第二審訴訟費用由被上訴人負擔。
    事      實
甲、上訴人方面：
一聲明：
  (一)原判決除確定部分外廢棄。
  (二)右廢棄部分，被上訴人在第一審之訴及假執行之聲請均駁回。
二陳述：除與第一審判決記載相同者予以引用外，補稱：
  (一)系爭相關土地所有權之移轉經過：
    (1)上訴人之系爭房屋，門牌新竹縣寶山鄉○○村○鄰○○路四五號，房屋基地為
      新竹縣寶山鄉○○段二八二號、面積三０‧七平方公尺、同上段二八０號。面
      積五六‧六四平方公尺，房屋下方橫跨國有水利地（即系爭房屋二樓下方通往
      雙園路之巷道），上開二八二號土地，於八十八年七月二日重測前為雙溪段雙
      溪小段二四五之七號，上開二八０號土地於同次重測前為二三四之八六號土地
      ，上訴人係於六十六年三月四日取得所有權，前手曾金玉係於五十八年一月十
      七日取得二四五之七號土地，於六十六年一月二十四日取得二三四之八六號土
      地，按二四五之七號土地之原始地號為雙溪段二四五號，所有權人為謝河等五
      人，五十八年一月八日分割出二四五之五、之六、之七，惟在四十二年九月十
      七日，二四五號土地已因放領，移轉予陳騰龍，故曾金玉之前手，應係陳騰龍
      。
    (2)被上訴人以其子呂學銘、呂學欽名義建造之建物，門牌新竹縣寶山鄉○○村○
      鄰○○路四十一號、四十三號，其基地為寶山鄉○○段雙溪小段二四五之六、
      二四五之一三○號，有被上訴人所呈使用執照可按，其中二四五之六號在八十
      八年七月二日重測後改編為新竹縣寶山鄉○○段二八三號，面積七五‧四八平
      方公尺，係於七十年七月二日向其胞兄呂永錦取得，而呂永錦係於五十八年一
      月十七日取得，當時其前手亦係陳騰龍，同參附卷之土地謄本即明。
    (3)據上事證，足明曾金玉買受系爭二八二號土地之時間與被上訴人取得同段二八
      三號土地之時間，同為五十八年一月十七日，且其重測前之地號二四五之七、
      二四五之六號係於五十八年一月十七日始因分割而予編定，二筆土地之前手均
      為陳騰龍。
  (二)系爭土地上建物狀況之變遷：
    (1)曾金玉、呂學磻於本院到庭作證。
    (2)據該二證人之之證言，可知上訴人向曾金玉買受系爭房屋後，除在原有房屋上
      方加蓋二樓及鐵皮屋頂外，並未向外擴建，且房屋後方確曾留有空地，可沿樓
      梯通往屋旁巷道，系爭房屋地下室後方有門進出空地之樓梯，而越界占有被上
      訴人系爭土地之情事，早為呂永錦知悉，呂永錦且已告知被上訴人，故被上訴
      人後列辯詞均不實在。八十七年重測後才知道上訴人占用到土地。八十年初，
      在二八三號土地建築房屋丈量土地時，始發現上訴人部分占用其土地十‧八五
      平方公尺。
  (三)上訴人之系爭房屋現狀既已存在數十年，而被上訴人係將其原有房屋拆除，重新
    改建，兩造間就系爭占用情事確已成立協議在案：
    (1)如呂學磻前所證述，被上訴人於取得系爭土地時，即已知悉上訴人之房屋有占
      用其土地，且被上訴人於八十年間取得新竹縣政府發給之八十建都字第二三建
      築執照時，自須於現場放樣後，按圖施工，否則不可能於其後取得新竹縣政府
      發給之使用執照，而依附卷之使用執照及設計圖所載，基地為寶山鄉○○段雙
      溪小段二四五之六、二四五之一三○號土地之面積為一六八平方公尺，法定空
      地面積為六七‧○五平方公尺，三層樓房之每層建築面積為一○○‧五八平方
      公尺，惟本院履勘時，未見任何空地存在，顯見被上訴人在依建築執照之設計
      圖完工後，復在法定空地上違章建築，已見被上訴人請傳之包商證人呂學爐所
      稱「無第二次施工」乙節與事實不符，而其另證「是後來測量時才知道，當時
      蓋房子時不知道（指上訴人占用系爭土地之情事）」亦非實在。
    (2)又依證人呂學爐所證略以：四十五年房屋地下室後面原有一窗戶，因我的地在
      那裡，直接蓋上來，並不是刻意去堵住，當時地下室門與窗，也是因我的地在
      那裡，就這樣直接蓋上來，並無刻意去堵住，地下室上訴人原來有一通道，因
      牆壁蓋在那一邊，就自然堵起來，當時我是受僱於我叔叔即被上訴人等語，及
      鈞院履勘現場命上訴人所攝照片，上開曾金玉、呂學磻之證詞以觀，足見上訴
      人主張八十年間被上訴人在系爭土地上重新建屋時，與上訴人協定上訴人同意
      系爭房屋地下室後方空地由被上訴人收回一併建築，建築時可堵住地下室後方
      之門、窗、地面層樓梯間之窗戶及二樓浴室窗戶，其遭系爭房屋占用之系爭土
      地，被上訴人則不予追究乙節，確屬信而有徵！否則被上訴人建屋之前，既已
      明知系爭房屋占用其土地，改建時復因測量界址，進而明確知悉，何以不於改
      建時要求上訴人拆除占用之部分！又系爭建物之占地情事，乃上訴人買受前，
      即已存在，若被上訴人未曾同意上訴人續按現狀使用，上訴人焉會同意被上訴
      人改建房屋時，順利收回地下室後方土地，並進而砌牆封住上訴人系爭房屋原
      有之門戶與窗戶！
  (四)八十八、八十九年間，兩造因被上訴人所建房屋有漏水情事，經訴外人呂學光居
    中協調，亦議定上訴人得依現狀繼續使用：
    (1)證人呂學光於九十二年七月十四日證述：我是在他們未訴訟前就知道，因為當
      時有請兩造到我家來協調，曾先生是我請三次之後才來，是與他們談漏水之事
      情，時間約定在八十八、九年間；是在八十八、九年協調的時候才了解，是了
      解曾先生房子越界及呂家銘房子漏水之事，是曾先生聲請調解的；有同意把漏
      水部分修好，又知漏水部分是在交界部分，正確地點不知道；協調之結果，原
      先沒有，後來才有，呂先生有說要漏水部分弄好，如果沒有弄好，就把土地給
      要回來。
    (2)依上事證，足明八十八、八十九年間，被上訴人提起本訴以前，曾與上訴人就
      其房屋漏水乙事與上訴人協調，進而允諾若上訴人未將其漏水部分處理妥當，
      其將要上訴人返還占用之土地。觀乎被上訴人於本訴一、二審程序中，一再強
      調其房屋漏水嚴重，若不收回系爭土地，其漏水問題難以改善云云，即知呂學
      光上開證詞洵可憑信，從而可見被上訴人既稱上訴人若未將漏水部分弄好，其
      就要把土地給要回來，足見上訴人所稱被上訴人改建房屋時，曾與上訴人有所
      協議乙節，信而有徵，嗣因漏水問題所達致之協議，又為另次上訴人有權使用
      系爭土地之依據，至若被上訴人之房屋漏水問題，上訴人是否未依約盡責，則
      屬另一糾葛，被上訴人當不能因此否認其前所為信諾。
  (五)系爭建物之越界部分，客觀上難以拆除，被上訴人之主張，應屬給付不能，且以
    損害上訴人為其主要目的。
    (1)按給付判決之訴訟標的，須以可得確定、可得執行為前提，系爭建屋越界部分
      ，如本院履勘現場所見，面積僅一○‧八五平方公尺，位置夾在上訴人之房屋
      後方與被上訴人所建房屋之間，無其他通道可資進入，且上開越界部分，適為
      上訴人房屋樓梯所在位置，房屋之樑、柱，亦在其內，苟予拆除，系爭房屋之
      整體結構，必因而受損，其餘殘留部分將難以保存，故就拆除方法、拆除結果
      而言，被上訴人之主張，顯為給付不能，被上訴人所提人工電動鑿、水泥切割
      機之方法，無解於上開難題。
    (2)承上所述，被上訴人要求拆除之位置。在兩造房屋之間，拆除後，形成被上訴
      人房屋外牆之外圍，且為上訴人之拆後建物所圍封，呈袋地形狀，其面積又僅
      一○‧八五平方公尺，誠不知被上訴人何以執意拆屋還地，而堅拒上訴人願予
      價購之請求，是被上訴人之主張，乃因怪責上訴人未妥善處理其漏水問題，進
      而流於意氣，一味要求上訴人拆屋還地，是其請求，顯以損害上訴人之利益為
      主要目的。
  (六)綜上事證及論述，顯見系爭房屋並非無權占有被上訴人之土地，而被上訴人有關
    損害金、不當得利之主張，自亦失所依據，原審為上訴人敗訴判決，自有未當。
三證據：除援用第一審所提出者外，補提：
  上證(一)：二八○、二八二、二八三、二三四－八六、二四五－六、二四五－七地土
          地謄本各一件。
  上證(二)：系爭建物照片七幀。
  上證(三)：土地登記謄本。
  聲請履行勘驗現場、訊問證人曾金玉。
乙、被上訴人方面：
一聲明：上訴駁回。
二陳述：除與第一審判決記載相同者予以引用外，補稱：
  (一)被上訴人甲○○係於八十年初，在新竹縣寶山鄉○○段二八三地號上建築房屋丈
    量土地時，始發現上訴人部分房屋無權佔有被上訴人土地，斯時被上訴人並未與
    上訴人協議一、二樓之窗戶及出入口均堵塞。依證人呂學爐於九十二年八月二十
    七日履勘現場時之證言，可知被上訴人確實係在八十年初，丈量土地時始知悉上
    開侵占情事，被上訴人知情後，並未與上訴人協議一、二樓之窗戶及出入口均堵
    塞，且被上訴人亦未同意上訴人越界建築；再依上訴人乙○○之前手曾金玉於九
    十二年十二月八日之證言，足資證明上訴人之前手曾金玉並未與被上訴人之前手
    呂永錦達成同意越界使用土地之協議，準此，上訴人主張被上訴人之前手呂永錦
    對上訴人越界建築部分之基地知悉進而與上訴人達成上開協議一事，核與事實不
    符，顯不足為信；更退萬步言之，縱認上訴人乙○○之前手曾金玉有與被上訴人
    之前手呂永錦達成同意越界使用土地之協議，惟此一協議仍屬債權契約之一種，
    尚不足以對抗具有物權效力之土地所有權人即本件被上訴人甲○○，在此陳明。
  (二)次查上訴人之房屋不僅無權佔有被上訴人土地，達十點八五平方公尺，甚侵占公
    有巷道，造成附近住戶出入之不便，是上訴人此一公然侵占公有土地之舉，顯屬
    可議。從而，倘若仍允許上訴人繼續無權佔有私人土地及公有巷道，人民之財產
    權恐將不受保障，則憲法上保障人民基本權利之規定，將形同虛設矣。
  (三)再查，上訴人越界建築部分房屋，以目前建築技術而言，尚非不得以小型機器加
    以拆除：
    按上訴人所侵占之面積並不大，僅為十點八五平方公尺，故實務上，可以人工電
    動鑿及水泥切割機等小型機器進行拆除，並不需動用大型機器，且上訴人房屋所
    侵占部分亦無重要樑柱設置，是若加以拆除原判決附圖Ａ部分亦不至於影響房屋
    結構。
三證據：除援用第一審所提出者外，補提：
  被上證(一)：本件系爭土地地籍圖謄本。
  被上證(二)：使用執照。
  被上證(三)、(四)：人工電動鑿、水泥切割機照片。
  聲請訊問證人呂學光、呂學磻。
丙、本院依職權函稅捐機關查系爭房屋稅籍資料及相關事宜、函新竹縣政府查兩造所
    有房屋是否經申請使用執照、如複丈成果圖上各地號土地，何地號土地係道路用
    地，是否為新竹縣政府所有等事宜、查稅籍資料上訴人之房屋是否包含違建、系
    爭土地歷來之登記謄本。
    理      由
一本件被上訴人起訴主張坐落新竹縣寶山鄉○○段二八三地號土地（下稱系爭土地）
  為被上訴人所有。被上訴人於八十年初丈量土地時始發現上訴人所有坐落如原判決
  附圖所示Ａ部分房屋無權占用被上訴人上開第二八三地號土地十點八五平方公尺，
  被上訴人於上訴人初興建房屋時不知悉上訴人越界建築，被上訴人多次請求上訴人
  拆屋還地，均未獲置理，另上訴人無權占有如原判決附圖所示Ａ部分之土地，可認
  為受有相當於租金之不當得利，並致被上訴人受有損害，依民法第七百六十七條、
  不當得利之法律關係，請求上訴人將系爭第二八三地號土地上如原判決附圖所示Ａ
  部分、面積十點八五平方公尺之地上物拆除，並將上開土地返還被上訴人，並給付
  被上訴人新臺幣（下同）十六萬八千一百七十五元，及自起訴狀繕本送達翌日起按
  年息百分之五計算之利息云云（被上訴人於原審請求上訴人(一)應將前開第二八三地
  號土地上如原判決附圖所示Ａ部分、面積十點八五平方公尺之地上物拆除，並將上
  開土地返還被上訴人、(二)應給付被上訴人十六萬八千一百七十五元，及自起訴狀繕
  本送達翌日起按年息百分之五計算之利息；原審判命上訴人(一)將坐落前開第二八三
  地號土地上如原判決附圖所示Ａ部分、面積十點八五平方公尺之地上物拆除，並將
  上開土地返還被上訴人、(二)給付被上訴人一萬九千零二十五元及自九十年九月二十
  六日起（原判決漏載「至清償日止」），按週年利率百分之五計算之利息，駁回被
  上訴人其餘之請求；被上訴人就其敗訴部分未據提起上訴而告確定，上訴人就其敗
  訴部分全部提起上訴）。
二上訴人則以其所有新竹縣寶山鄉○○村○鄰○○路四十五號房屋（下簡稱系爭四十
  五號房屋）一樓和地下室，係前手於五十年間興建，二樓部分係上訴人於六十六年
  興建，系爭第四十五號房屋於興建之初即已占用前揭系爭第二八三地號土地，被上
  訴人未異議，被上訴人於七十年左右增建房屋時亦已知上訴人占用如原判決附圖所
  示Ａ部分土地，兩造協調防火巷蓋滿，被上訴人不請求上訴人占用部分，由上訴人
  無償使用該Ａ部分土地，另上訴人之前手曾金玉使用Ａ部分土地業已獲被上訴人同
  意，並提供共同壁供被上訴人使用，作為曾金玉使用系爭土地之對價，被上訴人自
  不得請求上訴人拆屋還地云云資為抗辯。
三被上訴人主張系爭第二八三地號土地為被上訴人，上訴人之建物占用如原判決附圖
  所示Ａ部分、面積為十點八五平方公尺等事實，固據被上訴人提出土地登記謄本為
  證，且據原審會同兩造到場履行勘驗屬實，並囑託新竹縣竹東地政事務所派員實施
  測量製有複丈成果圖即原判決附圖在卷可憑，上訴人對上情亦不爭執，被上訴人主
  張之上開事實堪認為真實。被上訴人另主張上訴人係無權占用前揭Ａ部分土地，則
  為上訴人所否認，辯稱前揭Ａ部分之建物於五十年間興建之初即已占用第二八三地
  號土地，被上訴人未異議，被上訴人於七十年左右增建房屋時亦已知上訴人占用該
  Ａ部分土地，兩造協調防火巷蓋滿，被上訴人不請求上訴人占用部分，由上訴人無
  償使用該Ａ部分土地，另上訴人之前手曾金玉使用Ａ部分土地業已獲被上訴人同意
  ，並提供共同壁供被上訴人使用，作為曾金玉使用系爭土地之對價等語。
四經查上訴人所有之新竹縣寶山鄉○○村○○路四十五號房屋包含如原判決附圖所示
  Ａ部分建物，對照原判決附圖可知上訴人所有之系爭第四十五號房屋大部分坐落在
  第二八二地號土地上，另四十五號房屋尚坐落於Ａ部分及二八○地號及二五四地號
  土地之部分。被上訴人所有坐落前揭第二八三地號土地上有同路四十三號房屋，已
  據本院至現場履行勘驗，製有現場略圖可參（本院卷第一一○頁）。而被上訴人所
  有第二八三地號土地（重測前為第二四五－六地號）及重測前之第二四五－一三○
  地號土地上有呂學銘、呂學欽為起造人之使用執照建物（本院卷第一○一頁），該
  呂學銘、呂學欽為起造人之房屋再對照本院卷第一二三頁之照片（即懸掛莊頭北招
  牌房屋右側之房屋為四十三號房屋）、第一五五頁新竹縣政府工務局（八○）建都
  字第二三號建造執照設計圖之一樓、二樓、三樓平面，可知四十三號房屋坐落在系
  爭第二八三地號土地，為兩造所不爭執（本院卷第二一四頁、原審卷第五十頁、第
  五十四頁、第五十六頁）。上訴人所有之新竹縣寶山鄉○○段第二八二地號土地，
  係分割自第二四五地號，重測前為雙溪段雙溪小段第二四五－七地號，該第二八二
  地號土地係上訴人乙○○於六十六年三月四日以買賣為原因取得登記為所有權，其
  前手為曾金玉，曾金玉係於五十八年一月十七日以買賣為原因取得所有權登記，再
  該第二四五地號土地於五十八年一月八日因分割增加第二四五－五～二四五－七地
  號土地，分割前之第二四五地號土地之所有權人原為謝河等五人，於四十二年九月
  十七日因放領移轉為陳騰龍，以上有新竹縣竹東地政事務所九十二年十月六日東地
  所登浩字第○九二○○○五五二六號函附前開第二八二地號土地登記謄本在卷可憑
  （本院卷第一四○頁、第一四三頁、第一四七頁、第一四八頁、第一四九頁）。再
  被上訴人甲○○所有之系爭第二八三地號土地，係分割自第二四五地號，重測前為
  雙溪段雙溪小段第二四五－六地號，該第二八三地號土地係被上訴人於七十年七月
  二日以買賣為原因取得登記為所有權，其前手為呂永錦，呂永錦於五十八年一月十
  七日以買賣為原因取得所有權登記，有系爭第二八三地號土地登記謄本在卷可憑（
  原審卷第十一頁、本院卷第四十六頁、第五十一頁），其餘第二四五地號土地於五
  十八年一月八日因分割增加第二四五－五至二四五－七地號土地，分割前之第二四
  五地號土地之所有權人原為謝河外四人，於四十二年九月十七日因放領移轉為陳騰
  龍，同前所述。據以上資料，足證被上訴人所有之系爭第二八三地號土地、上訴人
  所有四十五號房屋大部分坐落之上訴人所有第二八二地號土地，其母筆均為新竹縣
  寶山雙溪段雙溪小段第二四五地號，陳騰龍於四十二年九月十七日因放領移轉取得
  所。第二四五地號土地於五十八年一月十八日分割增加第二四五－五至二四五－七
  地號。曾金玉、呂永錦於五十八年一月十七日依序取得分割增加之第二四五－七地
  號、第二四五－六地號土地所有權，上訴人於六十六年三月四日取得其中第二四五
  －七地號土地所有權登記、被上訴人於七十年七月二日取得第二四五－六地號土地
  所有權。上開第二四五－七地號、第二四五－六地號土地於八十八年七月二日因重
  測依序變更為新竹縣寶山鄉○○段第二八二地號、第二八三地號土地（以上土地變
  動情形，詳如附表所示）。
五上訴人所有之四十五號房屋，究於何時興建？據被上訴人於原審自認「當初整片土
  地是陳騰龍的，房子是由曾金玉蓋的，土地是陳騰龍賣給曾金玉的，曾金玉蓋地下
  室和一樓後再賣給被告，原來二八二和二八三土地是陳騰龍，但房子是分割之前或
  之後的我不知道，曾金玉應是還沒有分割之前就先蓋好，蓋房子的部分是陳騰龍直
  接賣給曾金玉，曾金玉經過陳騰龍的同意才蓋整棟的房子，陳騰龍賣給曾金玉的土
  地因尚未分割所以還是屬於陳騰龍的。土地當初是我哥哥購買，後來我才向我哥哥
  購買而移轉給我。」，有被上訴人於原審之筆錄可參（原審卷第八十三頁）。另據
  本院依職權函查上訴人所有之四十五號房屋之稅籍資料，據新竹縣稅捐稽徵處竹東
  分處九十二年七月二十九日（92）新縣稅東貳字第九二○○○三二九二號函覆本院
  ：「主旨：：：隨函檢送該建物稅籍登記表全卷影本及房屋現值核計表各乙份供參
  。請查照。說明：：二依據稅籍主檔經歷年數推算，上開建物於民國四十九年由曾
  金玉君申報第一次房屋稅現值及使用情形。：：」，有該函在卷可參（本院第八十
  一頁以下）。依該函附房屋現值核計表載製表日期係九十二年間，經歷年數為，
  依此推算，則該第四十五號房屋最早申報房屋稅資料確為民國四十九年間。斯時第
  四十五號房屋坐落之土地仍登記為陳騰龍所有，且尚未為重測分割，足證被上訴人
  於原審前開「曾金玉蓋地下室和一樓後再賣給被告，：：曾金玉應是還沒有分割之
  前就先蓋好，蓋房子的部分是陳騰龍直接賣給曾金玉，曾金玉經過陳騰龍的同意才
  蓋整棟的房子，陳騰龍賣給曾金玉的土地因尚未分割所以還是屬於陳騰龍的。」自
  認與事實相符。至曾金玉雖於本院到庭證稱：「（房子何時蓋的？）我買來蓋的，
  時間已忘了。」、「（與前手買時是否已有房子？還是房子是你所建？）我買土地
  ，自已蓋的，何時蓋的已忘記了，何時買賣也忘了，太久了。」（本院卷第一八八
  頁）。查曾金玉於五十八年一月十七日取得第二八二地號土地重測前之第二四五－
  七地號土地所有權，依曾金玉上開證言，其似乎於五十八年一月十七日取得第二四
  五－七地號土地所有權後方興建第四十五號房屋，惟曾金玉此部分之陳述（買後才
  蓋房屋）與前開被上訴人於原審之自認及新竹縣稅捐稽徵處竹東分處前開函所述意
  旨不一，況證人曾金玉為二十四年二月十八日生（本院卷第一八七頁），已高齡六
  十八歲，就民國四十九、五十年間距今四十餘年之事難免記憶不清，是曾金玉此部
  分之證言因與事實不符而無足採。上訴人所有之四十五號房屋應係曾金玉於四十九
  年間已興建完畢，殆無疑義。
六上訴人所有之四十五號房屋之地下室及一樓，係曾金玉於四十九年興建，斯時曾金
  玉雖未取得房屋基地之所有權，房屋基地仍為陳騰龍所有，有如前述，惟曾金玉興
  建第四十五號房屋係得房屋基地所有權人陳騰龍之同意。曾金玉興建房屋後迄五十
  八年一月八日，房屋基地第二四五地號土地因分割增加第二四五－五、二四五－六
  、二四五－七地號三筆，致曾金玉所興建之房屋基地跨在第二四五－六、二四五－
  七地號土地上。曾金玉興建四十五號房屋時，呂永錦、甲○○均非房屋基地所有權
  人，甲○○自無因知否曾金玉越界建築、是否即時提出異議之問題，遑論曾金玉非
  屬越界建築，而係得陳騰龍之同意在第二四五地號土地上興建四十五號房屋。曾金
  玉、呂永錦於五十八年一月十七日分別向陳騰龍購買第二四五－七地號、第二四五
  －六地號土地。呂永錦購買第二四五－六地號土地時，上已有曾金玉得所有權人陳
  騰龍同意所興建之四十五號房屋如原判決附圖Ａ部分之建物，第四十五號房屋、系
  爭第二四五－六地號土地嗣由上訴人乙○○、被上訴人甲○○取得所有權，此與土
  地及房屋原同屬一人，而將土地及房屋分開同時或先後出賣之情形無異，自應推斷
  第二四五－七地號土地之繼受人即被上訴人甲○○默許上訴人乙○○所有之四十五
  號房屋如原判決附圖所示Ａ部分之建物繼續使用基地（最高法院四十八年度臺上字
  第一四五七號判例參照，又按民法修正第四百二十五條之一「土地及其土地上之房
  屋同屬一人所有，而僅將土地或僅將房屋所有權讓與他人，或將土地及房屋同時或
  先後讓與相異之人時，土地受讓人或房屋受讓人與讓與人間或房屋受讓人與土地受
  讓人間，推定在房屋得使用期限內，有租賃關係。其期限不受第四百四十九條第一
  項規定之限制。前項情形，其租金數額當事人不能協議時，得請求法院定之。」之
  規定於八十九年五月五日施行，依民法債編施行法第一條「民法債編施行前發生之
  債，除本施行法有特別規定外，不適用民法債編之規定；其在修正施行前發生者，
  除本施行法有特別規定外，亦不適用修正施行後之規定。」之規定，本件不適用修
  正施行後民法第四百二十五條之一之規定）。即被上訴人之前手呂永錦於五十八年
  一月十七日向陳騰龍購買因分割而增加之第二四五－六地號土地時，應承受陳騰龍
  在分割前同意地上房屋繼續使用系爭如原判決附圖所示Ａ部分之義務，被上訴人甲
  ○○向呂永錦購買第二四五－六地號土地時，亦應承受其前手之前手陳騰龍在分割
  前同意四十五號地上房屋繼續使用系爭如原判決附圖所示Ａ部分之義務。至被上訴
  人念茲在茲之房屋漏水問題（原審卷第五十頁、第五十四頁、第五十五頁、第五十
  六頁、第五十七頁、第六十一頁、第一○二－一頁、第一三七頁、本院卷第六十一
  頁、第六十二頁、第一二○頁），被上訴人非不得依其餘法律途徑請求上訴人解決
  ，上訴人亦得本鄰居和睦相處之道予以協助解決，尚不得因被上訴人所有第二八三
  地號土地上房屋有漏水情形，即主張上訴人應拆屋還地。另上訴人占用如原判決附
  圖所示Ａ部分土地，被上訴人仍得依修正民法第四百二十五條之一請求上訴人給付
  租金，惟給付租金非在本件被上訴人請求之列，本院不予審酌。
七綜上所述，被上訴人應承受其前手之前手陳騰龍在分割前同意四十五號地上房屋繼
  續使用系爭如原判決附圖Ａ部分之義務，上訴人占用如原判決附圖所示Ａ部分之土
  地，即非屬無權占有，被上訴人依不當得利之法律關係請求上訴人給付相當於租金
  之不當得利，亦失所依據。從而，被上訴人請求上訴人依民法第七百六十七條、第
  一百七十九條之法律關係，請求上訴人將坐落新竹縣寶山鄉○○段二八三地號土地
  上如原判決附圖所示Ａ部分、面積十點八五平方公尺之地上物拆除，並將上開土地
  返還被上訴人、並請求上訴人給付一萬九千零二十五元及自起訴狀繕本送達翌日即
  九十年九月二十六日起按年息百分之五計算之利息，於法無據，應予駁回，其假執
  行之聲請亦失所依據，應併予駁回。原審為上訴人敗訴之判決，尚有未洽，上訴意
  旨指摘此部分原判決不當，求予廢棄改判，為有理由，應由本院予以廢棄，改判如
  主文第二項所示。
八本件因事證已臻明確，兩造其餘攻擊、防禦方法及所為之立證，與判決之結果不生
  若何影響，無庸再逐一予以論究，合併敘明。
據上論結，本件上訴為有理由，依民事訴訟法第四百五十條、第七十八條判決如主文
中　　　華　　　民　　　國　　九十三　　年　　　一　　　月　　 十三 　　日
                              民事第一庭
                                  審判長法  官　尤　豐　彥
                                        法  官  陳　金　圍
                                        法  官  湯　美　玉
正本係照原本作成。
不得上訴。
中　　　華　　　民　　　國　　九十三　　年　　　一　　　月　　十四　　　日
　　　　　　　　　　　　　　　　　　　　書記官　王　敬　端
